【裁判字號】    90,自,8
【裁判日期】    900525
【裁判案由】    誣告等
【裁判全文】
臺灣臺東地方法院刑事裁定                                九十年度自字第八號
    自  訴  人  己○○
    即反訴被告
    被  告  即  戊○○
    反  訴  人
    選任辯護人  劉秀真
右列被告因誣告等案件，經自訴人提起自訴，反訴人提起反訴，本院裁定如左：
    主      文
自訴及反訴均駁回。
    理      由
一、按法院或受命法官於自訴案件第一次審判期日前訊問及調查結果，如認為案件有
    刑事訴訟法第二百五十二條至第二百五十四條之情形者，得以裁定駁回其自訴，
    同法第三百二十六條第三項定有明文。再告訴人之告訴（自訴人之自訴亦同），
    本以使被告受刑事訴追為目的，故其陳述是否與事實相符，自應調查其他證據，
    以資審認，苟其所為攻擊之詞，尚有瑕疵，則在此瑕疵未予究明以前，即不能遽
    採為斷罪之基礎（最高法院六十九年臺上字第一五三一號判例參照）。另按認定
    犯罪事實，所憑之證據，雖不以直接證據為限，間接證據亦包括在內，然無論直
    接或間接證據，其為訴訟上之證明，須於通常一般之人均不致於有所懷疑，而得
    確信其為真實之程度者，始得據之為有罪之認定，倘其證明尚未達到此一程度，
    而有合理性懷疑之存在時，即無從為有罪之認定，此亦有最高法院七十六年臺上
    字第四九八六號判例可資參照。另查刑法誣告罪之成立，以告訴人所訴被訴人之
    事實必須完全出於虛構為要件，若有出於誤會或懷疑有此事實而為申告，以致不
    能証明其所訴之事實為真實，縱被訴人不負刑責，而告訴人本缺乏誣告之故意，
    亦難成立誣告罪名，最高法院四十四年臺上字第八九二號著有判例可稽。又刑法
    誣告罪之成立，在主觀方面，固須申告者有使人受刑事或懲戒處分之意思，在客
    觀方面，尤須所虛構之事實足使被誣告人有受刑事或懲戒處分之危險，若申告他
    人有不法行為，而其行為在刑法上並非構成犯罪，則被誣告者既不因此而有受刑
    事訴追之虞，即難論申告者以誣告罪，最高法院二十年上字第一七００號判例亦
    可參照。
二、本件自訴意旨略以：被告戊○○乃臺東縣政府財政局局長，因自訴人之子向臺東
    縣政府承租臺東市○○路三三四號房屋，因期滿欲續租發生爭議，自訴人乃代替
    次子於八十九年十二月二十日下午四時許至臺東縣政府財政局，由公有財產課課
    長甲○○及承辦課員丁○○偕同求見被告，尋求解決方法，不料被告除堅持己見
    主張無轉寰空間外，並大聲斥責自訴人為「賴皮」、「侵占其房屋不還」等語，
    並表示要馬上通知警察局依法處理，並排除侵占等語，即命何課長向臺東縣警察
    局報案，隨後警局即派來刑警隊副隊長丙○○等人前來，被告向警察報告要求依
    法處理，並表示自訴人租屋屆期不還就是侵占、賴皮，命自訴人即刻返還房屋，
    否則就請警方排除等語，因認被告戊○○涉有刑法第三百零九條公然侮辱及第一
    百六十九條誣告罪嫌云云。本件反訴意指略以：反訴被告己○○於八十九年十二
    月二十日進入反訴人辦公室，因反訴人基於公務立場無法接受反訴被告之要求，
    雖二人意見不合，但反訴人並未公然侮辱反訴被告，亦未向該管公務員提出刑事
    告訴，並無誣告之行為，此為反訴被告所明知，在反訴被告身為法院調解人熟知
    法律之情形下，卻仍向警察提出告訴後，更向鈞院提出自訴，顯然反訴被告有誣
    告之行為及意圖，因認反訴被告涉有刑法第一百六十九條第一項之誣告罪嫌云云
    。
三、本件自訴人己○○認被告戊○○涉有公然侮辱及誣告罪嫌，無非依據被告在多數
    人進出之辦公室曾指責自訴人「賴皮」及「侵占其房屋不還」等語，並向臺東縣
    警察局報案要處理自訴人與臺東縣政府之房屋承租糾紛資為論據。又本件反訴人
    戊○○認為反訴被告涉有誣告罪嫌，係以反訴被告明知反訴人未提出告訴，卻仍
    提出反訴人誣告之自訴及告訴憑之論據。然查：
    （一）被告於前開時地與自訴人發生爭執時，雖曾言及「如不還，就涉及侵占，
          我們要排除侵占，不能賴皮」等話語，為被告所自承，亦經證人何明欽及
          丁○○結證在卷，惟所應審究者為此被告上開話語是否主觀上有貶損他人
          名譽之故意，而客觀上已達到貶損他人名譽之程度？在一般人觀念中，只
          要租期屆滿，租用人未返還出租人，該租用人即為侵占，而賴皮之字眼，
          由全句觀之，係屬侵占之加重字句，在此本身並未具有其獨立之意義，被
          告雖身為財政局局長，然其工作環境及生活背景並未能充分的瞭解法律規
          定之真意，因此在與自訴人爭執之過程中，認為自訴人之子租期屆滿未返
          還房屋即為侵占，並以此向自訴人陳述，尚難認被告主觀上有何貶損自訴
          人名譽之故意，客觀上亦難認已達貶損自訴人名譽之程度，則被告自與公
          然侮辱之犯行無涉。其次，被告曾請證人何明欽及丁○○打電話予臺東縣
          警察局請警察到局長室維持秩序，業經證人何明欽與丁○○結證屬實，而
          接到電話者係臺東縣警察局副局長，隨即指示刑警隊副隊長丙○○稱有民
          眾在財政局局長室爭執，要丙○○帶同仁去處理，丙○○以為是民眾滋擾
          事件，遂帶同鑑識組組長乙○○、鑑識組偵查員嚴義峰攜帶蒐證器材前往
          被告辦公室處理，此經證人丙○○、乙○○及嚴義峰於本院調查時證述明
          確，是被告並無提出刑事告訴之事實應可認定，則被告自與誣告之構成要
          件有間。
    （二）反訴人確曾請何明欽及丁○○打電話予臺東縣警察局，隨後並有警察前來
          ，反訴被告主觀上認為反訴人已在電話中提出告訴，因而提出本件誣告之
          自訴，則其自訴之內容並非出於虛構，參諸首開判例說明，應認反訴被告
          主觀上欠缺誣告之故意，自難以誣告罪責相繩。
三、綜上所述，自訴人與反訴人所提出之證據均不足以證明被告及反訴被告犯罪，此
    外，本院復查無其他積極證據足資認定被告與反訴被告有何公然侮辱及誣告犯行
    ，而應為有利於被告及反訴被告二人之認定，故本件犯罪嫌疑不足，依照首開說
    明，本件自訴及反訴均應予駁回。
據上論結，應依刑事訴訟法第三百二十六條第三項、第三百三十九條、第二百五十二
條第十款，裁定如主文。
中    華    民    國      九十      年      五      月      二十五      日
                                臺灣臺東地方法院刑事庭
                                    審判長法  官   蔡勝雄
                                          法  官   廖建彥
                                          法  官   劉柏駿
右正本證明與原本無異。
如不服本裁定，應於裁定送達後五日內，向本院提出抗告狀。（須附繕本）
「切勿逕送上級法院」
                                          書記官   陳俊德
中    華    民    國      九十      年      五      月      二十五      日


司法院資訊處製作；財團法人民間司法改革基金會備份。
